【裁判字號】    89,上訴,1583
【裁判日期】    891121
【裁判案由】    常業重利
【裁判全文】
臺灣高等法院臺中分院刑事判決          民國八十九年度上訴字第一五八三號
    上  訴  人  臺灣台中地方法院檢察署檢察官
    被      告  己○○
                癸○○
    共      同
    選任辯護人  劉北元
右上訴人因被告等常業重利案件，不服臺灣臺中地方法院中華民國八十九年六月十六
日第一審判決（民國八十九年度訴字第六九三號，起訴案號：臺灣臺中地方法院檢察
署民國八十八年度偵字第一○九五六號），提起上訴，本院判決如左：
    主      文
上訴駁回。
    理      由
一、公訴意旨略以：己○○在台中市○○區○○路一七八巷七六弄十號開設計程車休
    息站，雇用癸○○，基於共同以重利盤剝為常業之犯意聯絡，於民國八十七年十
    月間起，佯以俗稱「日日會」之標會方式，實則供急迫、輕率或無經驗之壬○○
    等不特定人，以每會共有四十個不等會員，分四十次繳交會錢，每二天繳新臺幣
    （下同）二千元，於當日標會，如以五百元得標，需繳交剩餘會款，每次二千元
    ，未得標者並無活會之分，亦需繳二千元，己○○從中賺取活會繳交之差額為利
    息。迨至八十八年八月五日止，計有被害人壬○○、乙○○○、辛○○、丙○○
    、丁○○、寅○○、戊○○、丑○○、庚○○、甲○○、子○○等人因急需用錢
    並在告貸無門之際，以上開標會方式向己○○借款，並簽發本票及書立承諾書為
    質押，己○○則從中賺取顯不相當之重利牟利。嗣於八十八年八月五日十七時三
    十分許，為警持搜索票至上址，查扣得帳冊乙本、聯絡簿乙本及本票承諾書、身
    分證影本等物，因認被告等涉犯刑法第三百四十五條之常業重利罪嫌。
二、按犯罪事實應依證據認定之，無證據不得推定其犯罪事實，又不能證明被告犯罪
    者，應諭知無罪之判決，刑事訴訟法第一百五十四條、第三百零一條第一項分別
    定有明文。本件公訴人以被告己○○、癸○○涉有前開常業重利犯行，無非以前
    開事實業據被告二人供承不諱，核與被害人壬○○、乙○○○指訴情節相符，並
    有扣案物品可証為其論據。訊之被告堅決否認有何常業重利犯行，辯稱：伊等僅
    係單純經營合會，活會會員所繳交之會款係二千元扣除得標金額之餘額，與死會
    之每人繳二千元並不同，並非係活會會員繳二千元，而由伊等賺取二千元與得標
    金額之餘額作為利息。至於渠等於警訊中並未供稱無死會、活會之分，筆錄內容
    與供述內容不符等語。
三、經查：
（一）刑法之常業重利罪係以乘他人之急迫、輕率或無經驗貸予金錢或其他物品，而
      取得與原本顯不相當之重利為常業始足當之，此觀諸同法第三百四十四條、第
      三百四十五條自明。本件依起訴之事實並無從認定被告等收取若干利息？何以
      係與原本顯不相當？被告己○○於偵查中供稱如標五百元，伊即向會員收一千
      五百元（偵查卷第六十七頁背面）。被害人壬○○、於警訊中均供稱每次繳納
      的金額不一樣，需繳納開標後之餘額，如死會需繳納二千元（偵查卷第一０四
      頁背面）。被害人壬○○、戴榮華、丑○○等於原審復均証稱活會會員所繳交
      之會款係二千元扣除得標金額之餘額，與死會之每人繳二千元並不同。另證人
      乙○○○、辛○○於本院審理中亦作相同之供述。足見本件並非無死會活會之
      分會員需一律交二千元，而由被告等賺取活會繳交之差額為利息。
（二）被告等雖於警訊中供稱並無死會、活會之分，由被告賺取活會者繳納之差額為
      利息。惟被告等均辯稱於警訊中並未為此陳述。本件警訊時對被告之訊問並未
      錄音等情，亦據証人即台中市警察局第五分局員警鄭國治於原審供明在卷，並
      有台中市警察局第五分局八十九年五月三十日八九中分刑字第三０七六四號函
      可稽，是此部分筆錄之製作顯與刑事訴訟法第一百條之一第一項前段、第一百
      條之二之規定有違。按刑事訴訟法對於訊問被告或犯罪嫌疑人應全程連續錄音
      之規定，其規範目的在確保被告或犯罪嫌疑人陳述之任意性及真實性，以保障
      被告有接受公平審判之機會。苟國家機關對此有所違反，將使此規範目的因而
      受損，而影響接受公平審判之機會，應屬程序上之重大瑕疵，且此部分之瑕疵
      ，亦不得藉事後制作筆錄公務員之証述而除去，否則將可能使前開規定形同具
      文，並進而侵損前開規定確保被告或犯罪嫌疑人陳述之任意性及真實性，以保
      障被告有接受公平審判之機會之規範目的。是被告等於警訊中之供述，應予排
      除，禁止使用，並無証據能力，不得作為認定被告等犯罪事實之証據。退一步
言，被告前開之警訊供述亦與前開被害人即互助會員之供述不符。且除被告之
      於警訊中自白外，並無其他証據足資認定此供述係與事實相符而可採信。
（三）被害人壬○○、戴榮華、丑○○等於原審均証稱伊等參加被告之互助會係為存
      錢，並非有急用。被害人乙○○○於本院亦陳稱其加入互助會之後均至最後第
      二會才標取，足見其標會及參加互助會並無急迫、輕率或無經驗之情形。至於
      其餘依扣案資料所得以確定姓名、住所之被害人，經原審及本院逐一傳訊均未
      到庭。是本件亦無証據足認被害人等確有急迫、輕率或無經驗之情形，而合於
      前開刑法重利罪之構成要件。
四、綜上所述，本件查無其他積極證據足資認定被告有何公訴人所指犯行，本件既不
    能證明被告犯罪，揆諸前開法條規定，原審為被告無罪之判決，核無不合，檢察
    官上訴意旨，仍執陳詞，指摘原判決不當，為無理由，應予駁回。
五、據上論斷，應依刑事訴訟法第三百六十八條，判決如主文。
本案經檢察官張秋源到庭執行職務。
中      華      民      國    八十九     年     十一    月    二十一    日
                                  臺灣高等法院臺中分院刑事第六庭
                      審判長法  官  李  文  雄
                                              法  官  陳  嘉  雄
                                              法  官  龔  永  昆
右正本證明與原本無異。
檢察官得上訴。
如不服本判決應於收受送達後十日內向本院提出上訴書狀，其未敘述上訴之理由者並
得於提起上訴後十日內向本院補提理由書（均須按他造當事人之人數附繕本）。
                                              書記官  陳  麗  玉
中      華      民      國    八十九     年     十一    月    二十二    日
                                                                        Ｄ


司法院資訊處製作；財團法人民間司法改革基金會備份。
